ACORDAO-COMPLETO-2580660

ACÓRDÃO 2264/2023 ATA 7/2023 - SEGUNDA CÂMARA

VISTOS, relatados e discutidos estes autos referentes à Tomada de Contas Especial instaurada pela Secretaria Especial da Cultura contra a Fundação Padre Anchieta - Centro Paulista Rádio e TV Educativas e o seu dirigente, Sr. Marcos Ribeiro de Mendonca, em razão da não comprovação da regular aplicação dos recursos captados, mediante incentivo fiscal da Lei 8.313/1991 (Lei Rouanet) , para a implementação do projeto cultural "Turnê Brasil OSESP 2004" (Pronac 04-2161) .
ACORDAM os Ministros do Tribunal de Contas da União, reunidos em sessão da 2ª Câmara, ante as razões expostas pelo Relator, em: 
9.1. arquivar a presente Tomada de Contas Especial, ante a ocorrência da prescrição das pretensões ressarcitória e punitiva do Tribunal de Contas da União, nos termos dos arts. 2º e 11 da Resolução/TCU 344/2022; 
9.2. dar ciência deste acórdão aos responsáveis e ao Ministério da Cultura; e
9.3. arquivar o processo.

Tomada de Contas Especial instaurada em razão da não comprovação da regular aplicação dos recursos captados, mediante incentivo fiscal da Lei 8.313/1991 (Lei Rouanet), para a implementação do projeto cultural Turnê Brasil OSESP 2004 (Pronac 04-2161).

Segunda Câmara

Fundação Padre Anchieta - Centro Paulista Rádio e TV Educativas.

3. Responsáveis: Fundação Padre Anchieta - Centro Paulista Rádio e TV Educativas (61.914.891/0001-86) e Marcos Ribeiro de Mendonça (XXX.310.908-XX).

13.1. Ministros presentes: Vital do Rêgo (Presidente), Augusto Nardes, Aroldo Cedraz e Antonio Anastasia.
13.2. Ministro-Substituto presente: Marcos Bemquerer Costa (Relator).

MARCOS BEMQUERER

Adoto como parte deste Relatório, com pequenos ajustes de forma, a instrução inserta à peça 97, que contou com a anuência do escalão dirigente da então Secretaria de Controle Externo de Tomada de Contas Especial, atual Unidade de Auditoria Especializada em Tomada de Contas Especial (AudTCE) , vazada nos seguintes termos (peças 97 a 99) :
"INTRODUÇÃO
Cuidam os autos de tomada de contas especial instaurada pela Secretaria Especial da Cultura, em desfavor da Fundação Padre Anchieta - Centro Paulista Rádio e TV Educativas e de seu dirigente, o Sr. Marcos Ribeiro de Mendonca, em razão de não comprovação da regular aplicação dos recursos captados por força do projeto cultural 'Turnê Brasil OSESP 2004' (Pronac 04-2161) , cujo objeto consistia em: 'Realizar uma turnê nacional em 2004, com duração de 25 dias, em comemoração aos 50 anos da criação da Orquestra Sinfônica do Estado de São Paulo, por 15 capitais brasileiras', composta por 3 programas de música erudita, distribuídos em 15 concertos em 15 cidades brasileiras, num total de 17.288 ingressos, bem como tiragem de 300 cópias em DVD dos bastidores da turnê (peça 1, p. 3 e 7) .
HISTÓRICO
A Portaria MinC nº 194, de 14/7/2004, autorizou a captação do valor de apoio, totalizando R$ 3.017.327,57, no período de 14/07/2004 a 31/12/2004 (peça 6) , com prazo para execução dos recursos 14/07/2004 a 31/03/2005, recaindo o prazo para prestação de contas em 30/4/2005.
Do montante autorizado, a empresa proponente captou apenas R$ 1.661.923,08 (55,07%) , conforme atestam os recibos de mecenato (peça 7) e extratos bancários (peça 12) .
Quanto à execução do objeto e atingimento dos objetivos propostos, a prestação de contas encaminhada do projeto (peças 7-16 e 21-38) foi analisada por meio do Relatório de Execução - PASSIVO/G03/SEFIC/MinC (peça 44) , cuja conclusão foi pela aprovação com ressalvas e proporcionalmente ao valor captado. Isso se deveu à constatação de que o número de apresentações foi menor que o originalmente previsto, tendo sido realizadas apenas 15 dentre as 25 programadas, e que não fora comprovada a distribuição dos DVDs. No entanto, ponderou-se que a captação de recursos atingiu apenas 55% do total autorizado.
Por sua vez, a análise financeira da prestação de contas (peça 45) sugeriu a reprovação da prestação de contas, em face da comprovação inadequada de despesas de pessoas envolvidas com a turnê. Nesse sentido, verificou-se que a proponente emitiu recibos simples, constando o valor total pago a cada profissional para o custeio de despesas com refeição, lavanderia e ligações telefônicas. Os esclarecimentos apresentados pela proponente, em resposta à diligência constante do Ofício 76/2014 - SEFIC/PASSIVO/GE (peça 39) , foram no sentido de que teria se utilizado de 'critério de norma interna' que desobriga a prestação de contas de diária. Em vista disso, propôs-se a glosa dos valores correspondentes, que montam a R$ 251.700,00, em valores históricos (itens 3 a 134 da Relação de Pagamentos - peça 21, p. 1-3) . 
A análise financeira também apontou a ocorrência de impropriedades em notas fiscais, que teriam impossibilitado a comprovação das despesas correspondentes. Tais impropriedades referem-se à ausência de indicação do valor dos serviços discriminados (R$ 4.950,00) , bem como à descrição genérica de serviços (R$ 18.144,31) . Os esclarecimentos solicitados a respeito, pelo já referido Ofício 76/2014 - SEFIC/PASSIVO/GE (peça 39) , não foram apresentados, resultando na proposta de glosa do valor original de R$ 26.117,79 (R$ 4.950,00 + R$ 18.144,31) .
Com base no Laudo Final sobre a Prestação de Contas nº 055/2017/G03/PASSIVO/SEFIC/MinC (peça 46, p. 1-2) , o titular da Sefic reprovou a prestação de contas, deferindo a inadimplência da proponente (peça 46, p. 3) . 
O fundamento para a instauração da Tomada de Contas Especial, conforme consignado na matriz de responsabilização elaborada pelo tomador de contas, foi a constatação da seguinte irregularidade: 
'Durante a análise da prestação de contas encaminhada a este ministério não foram encontrados nos autos diversos comprovantes fiscais relacionados na relação de pagamento e em alguns casos os documentos fiscais apresentados não possuíam a correta identificação do serviço prestado ao projeto, impossibilitando assim o atestar deste Ministério quanto ao nexo causal de tais despesas. 
Embora devidamente comunicados acerca da reprovação das contas, os responsáveis não se manifestaram a respeito, tampouco promoveram a devolução dos valores impugnados, instaurando-se a tomada de contas especial. O processo foi registrado no sistema e-TCE com o número 2538/2018.
No Relatório de TCE nº 2538/2018 (peça 60) , o tomador de contas concluiu que o prejuízo importaria no valor original de R$ 277.817,79, imputando a responsabilidade à Fundação Padre Anchieta - Centro Paulista Rádio e TV Educativas, e ao Sr. Marcos Ribeiro de Mendonça, na condição de dirigente.
O Relatório de Auditoria da CGU (peça 62) corroborou as conclusões do tomador de contas. Após serem emitidos o Certificado de Auditoria, o Parecer do Dirigente do Controle Interno e Pronunciamento Ministerial (peças 63, 64 e 65) , o processo foi encaminhado ao Tribunal de Contas da União.
Na instrução inicial do feito (peça 69) , verificou-se que o Sr. Marcos Ribeiro de Mendonça foi o responsável pela gestão e execução dos recursos captados por força do projeto cultural Pronac 04-2161, devendo a Fundação Padre Anchieta ser responsabilizada solidariamente ao aludido ex-gestor, com base no entendimento fixado pelo Acórdão 2590/2013-TCU-Primeira Câmara.
Na oportunidade, registrou-se que a análise financeira da prestação de contas (peça 45) evidenciara irregularidades na comprovação de despesas relacionadas ao pagamento de diárias dos integrantes da Turnê Brasil OSESP 2004 (vide item 6) . Outrossim, em resposta à diligência realizada pelo extinto MinC (peça 39) , a proponente assumiu que a prática de não prestar contas de diárias era consagrada nas normas internas entidade, configurando o menoscabo às normas de direito financeiro a que se devem submeter todos aqueles que gerem recursos públicos, como é o caso dos recursos captados com incentivo fiscal da Lei Rouanet (Lei 8.313/1991) . 
Em vista disso, corroboraram-se as conclusões do tomador de contas, no sentido de que os valores correspondentes às diárias pagas (R$ 251.700,00) devessem ser levados à débito dos responsáveis, assim como as despesas sem comprovação idônea - notas fiscais sem a discriminação e/ou valor dos serviços -, no valor de R$ 26.177,79 (vide itens 5 e 6 supra) . Assim, apurou-se o valor total do débito em montante histórico de R$ 277.877,79.
Desse modo, procedeu-se a ajustes na irregularidade descrita no relatório do tomador, bem como nas respectivas condutas identificadas, que deram origem a esta TCE, de forma a melhor adequá-las aos fatos processuais, propondo-se a citação dos responsáveis solidários pela irregularidade a seguir descrita: 
1.1. Irregularidade 1: não comprovação da regular aplicação de parte dos recursos captados com amparo no Pronac 04-2161, em virtude da apresentação de comprovantes de despesas inidôneos.
 (...) 
1.2. Débitos relacionados aos responsáveis Fundação Padre Anchieta - Centro Paulista Rádio e TV Educativas (CNPJ: 61.914.891/0001-86) e Marcos Ribeiro de Mendonça (CPF: XXX.310.908-XX) :
	Data de ocorrência
	Valor histórico (R$) 

	19/10/2004
	251.700,00

	29/10/2004
	4.950,00

	26/10/2004
	4.950,00

	25/11/2004
	8.000,00

	1º/11/2004
	244,31

	11/10/2004
	7.973,48

1.2.1. Cofre credor: Fundo Nacional de Cultura.
1.2.2. Responsável: Fundação Padre Anchieta - Centro Paulista Rádio e TV Educativas (CNPJ: 61.914.891/0001-86) .
 (...) 
1.2.3. Responsável: Marcos Ribeiro de Mendonca (CPF: XXX.310.908-XX) .
 (...) 
Encaminhamento: citação.
Em cumprimento ao pronunciamento da unidade (peça 71) , foi efetuada citação dos responsáveis, nos moldes adiante:
Fundação Padre Anchieta - Centro Paulista Rádio e TV Educativas - promovida a citação do responsável, conforme delineado adiante:
	Comunicação: Ofício 25070/2021 - Seproc (peça 74) .
Data da Expedição: 1º/6/2021.
Data da Ciência: 4/6/2021 (peça 76) .
Nome Recebedor: Ilegível.
Observação: Ofício enviado para o endereço do responsável, conforme pesquisa na base de dados no sistema da Receita Federal, custodiada pelo TCU.
Prorrogações de prazo:
	Documento
	Nova data limite

	Termo (peça 84) 
	19/7/2021

Fim do prazo para a defesa: 19/7/2021.
	
Marcos Ribeiro de Mendonça - promovida a citação do responsável, conforme delineado adiante:
	Comunicação: Ofício 25068/2021 - Seproc (peça 75) .
Data da Expedição: 1º/6/2021.
Data da Ciência: 4/6/2021 (peça 77) .
Nome Recebedor: Lilia Mercado.
Observação: Ofício enviado para o endereço do responsável, conforme pesquisa na base de dados no sistema da Receita Federal, custodiada pelo TCU.
Prorrogações de prazo:
	Documento
	Nova data limite

	Termo (peça 80) 
	4/7/2021

Fim do prazo para a defesa: 4/7/2021.
	
Conforme Despacho de Conclusão das Comunicações Processuais (peça 96) , as providências inerentes às comunicações processuais foram concluídas. 
Por intermédio de seus advogados constituídos (peças 81, 86 e 88) , os responsáveis Fundação Padre Anchieta - Centro Paulista Rádio e TV Educativas e Marcos Ribeiro de Mendonca apresentaram suas alegações de defesa (peças 93 e 94-95, respectivamente) , as quais seguem analisadas no tópico Exame Técnico.
ANÁLISE DOS PRESSUPOSTOS DE PROCEDIBILIDADE DA IN/TCU 71/2012
Avaliação de Viabilidade do Exercício do Contraditório e Ampla Defesa
	Verifica-se que não houve o transcurso de mais de dez anos desde o fato gerador sem que tenha havido a notificação dos responsáveis pela autoridade administrativa federal competente (art. 6º, inciso II, c/c art. 19 da IN/TCU 71/2012, modificada pela IN/TCU 76/2016) , uma vez que o fato gerador da irregularidade sancionada ocorreu em 31/4/2005, e os responsáveis foram notificados sobre a irregularidade pela autoridade administrativa competente conforme abaixo:
1. Fundação Padre Anchieta - Centro Paulista Rádio e TV Educativas, por meio da Carta de Cobrança de Documentos nº 912/CGPC/DIC/SEFIC-MinC, de 23/3/2011  (peça 17) ;
1. Marcos Ribeiro de Mendonca, por meio da Carta de Cobrança de Documentos nº 912/CGPC/DIC/SEFIC-MinC, de 23/3/2011  (peça 17) .
Valor de Constituição da TCE 	
	Verifica-se, ainda, que o valor atualizado do débito apurado (sem juros) em 1º/1/2017 é de R$ 564.145,91, portanto superior ao limite mínimo de R$ 100.000,00, na forma estabelecida conforme os arts. 6º, inciso I, e 19 da IN/TCU 71/2012, modificada pela IN/TCU 76/2016. 
OUTROS PROCESSOS/DÉBITOS NOS SISTEMAS DO TCU COM OS MESMOS RESPONSÁVEIS
	Informa-se que não foi encontrado débito imputável aos responsáveis em outros processos no Tribunal.
	A tomada de contas especial está, assim, devidamente constituída e em condição de ser instruída.
EXAME TÉCNICO
As alegações de defesa apresentadas pela Fundação Padre Anchieta e pelo Sr. Marcos Ribeiro de Mendonça possuem linhas estruturais e argumentativas praticamente idênticas, sendo a defesa da fundação mais abrangente no tocante às questões específicas de mérito, uma vez que nela foram abordados os apontamentos do parecer financeiro emitido à peça 45 dos autos.
Por essa razão, as defesas serão expostas e analisadas conjuntamente em relação às questões preliminares, cujos fundamentos são idênticos, e às de mérito, no que coincidirem, e individualmente, no que couber.
Preliminar: Prescrição da Pretensão Punitiva e Ressarcitória
Fundação Padre Anchieta (peça 93, p. 6-29) 
Após tecer minudente relato dos fatos que antecederam a instauração da TCE e a citação por este Tribunal, a defesa suscitou questão preliminar, alegando a ocorrência da prescrição da pretensão punitiva do TCU.
Para tanto, aduziu que 'somente em 23.03.2011 foi enviada uma carta de cobrança do Ministério da Cultura, ou seja, após 05 (cinco) anos e 07 (sete) meses e 22 (vinte e dois) dias' do último andamento processual.
Alegou que pelo fato de haver ficado sem qualquer movimentação por mais de 5 (cinco) anos, teria ocorrido a prescrição intercorrente, não sendo mais possível a imputação de 'eventual' irregularidade pelas despesas realizadas pela Fundação Padre Anchieta.
Em remissão aos normativos de regência, notadamente à Lei nº 8.313/1991 e à Instrução Normativa STN nº 1/1997, a defesa registrou que não foram observados os prazos neles estabelecidos para a emissão dos pareceres técnico e financeiro, acerca da prestação de contas, resultando em atraso superior a 5 (cinco) anos na apreciação das contas.
Ainda em relação à alegada extrapolação de prazos para a administração analisar as prestações de contas a ela submetidas, a defesa reportou-se a outros normativos (Decreto Federal nº 6.170/2007, Portaria Interministerial nº 507/2011) , para afirmar que a demora ocorrida provocou dificuldades na realização de diligências por parte da Fundação, visando à busca de documentos complementares, que demonstrariam que 'os recursos financeiros obtidos no projeto foram corretamente aplicados'. Acrescentou que com o encaminhamento da documentação relacionada à OSESP para a Fundação OSESP, criada em 2005, tal dificuldade teria se acentuado.
Na sequência, invocando a Constituição Federal (art. 37, § 5º) , as Leis nos 9.873/1999 e 6.830/1980, o Decreto nº 20.910/1932, doutrina e jurisprudência do Supremo Tribunal Federal e do Superior Tribunal de Justiça, a defesa concluiu:
'Já a demora do Órgão Técnico para se pronunciar, ou seja, somente após 05 (cinco) anos e 07 (sete) meses e 22 (vinte e dois) dias e a Área Financeira desse órgão recebeu os autos da prestação de contas em outubro de 2013 e somente em março de 2014 que enviou expediente para a Fundação, requisitando documentos complementares.
Esta inércia produziu os efeitos da prescrição.
No presente caso, não importa se estaríamos diante da prescrição prevista no art. 1º, caput ou da prescrição intercorrente, preconizada no § 1º, do art. 1º da Lei nº 9.873/1999.
Cumpre ressaltar ainda que não houve nenhuma das hipóteses previstas no art. 1º, § 2º da Lei nº 9.873/99 que ensejariam a interrupção do prazo prescricional.'
Com relação à pretensão ressarcitória, a linha argumentativa adotada consistiu em relativizar a imprescritibilidade das ações de ressarcimento decorrentes de prejuízos causados ao erário, prevista no art. 37, § 5º, da Constituição Federal.
Para tanto, a defesa valeu-se de doutrina e entendimentos jurisprudenciais firmados no sentido de que a imprescritibilidade consiste em exceção, devendo se estender à atuação do TCU, de forma analógica, o prazo de prescrição quinquenal do art. 1º da Lei nº 9.873/1999, ante a lacuna legislativa a esse respeito.
Outrossim, ao se reportar ao Tema de Repercussão Geral nº 899 (Recurso Extraordinário nº 636.886) , que firmou a tese de que é imprescritível a pretensão de ressarcimento ao erário fundada em decisão de Tribunal de Contas, a defesa pontuou:
'Quando o RE 636.886 pendia de julgamento e havia determinação para suspensão das causas com matéria relacionadas, o Tribunal de Contas da União buscou fazer um distinguishing defendendo que o caso paradigma não lhe aplicaria porque ele tratava da prescrição da pretensão executória de valores que já foram objetos de imputação de débito pelo TCU, isto é, quando já se tem um título executivo hábil a ser executado.
Contudo, tal distinguishing não merece acolhida, sobretudo porque a prescrição intercorrente segue a mesma lógica e o mesmo prazo do direito material correspondente, conforme pacificado entendimento jurisprudencial, nos autos do Incidente de Assunção de Competência no Recurso Especial nº 1.604.412/SC, de modo que, se o STF reconheceu que incide prescrição intercorrente na execução de decisão do TCU paralisada há mais de cinco anos, deve prescrever também em cinco anos a sua pretensão material de reconhecer a obrigação de ressarcimento do seu jurisdicionado.
Assim, com a fixação da tese do Tema de Repercussão Geral 899, o prazo da prescrição deve ser aplicado. O marco inicial e a (s) sua (s) causa (s) interruptiva (s) seguem à mesma lógica da pretensão da pretensão punitiva. A diferenciação entre uma prescrição e outra só fazia sentido quando se considerava a pretensão ressarcitória como imprescritível, o que não mais deve acontecer.
Conclui-se, então, em relação à prescrição da pretensão ressarcitória que: 1) ela ocorre em cinco anos; 2) esse prazo prescricional é contado da data da ocorrência da irregularidade, isto é, do fato ou ato objeto de apuração; 3) referida prescrição é interrompida pelo ato que ordenar a citação, a audiência ou a oitiva da parte; e 4) o prazo prescricional recomeça a contar a partir data que o interrompeu, consumando-se se não sobrevier julgamento definitivo até a conclusão do lustro prescricional.'
Com base no entendimento sufragado pelo STF, no Tema de Repercussão Geral nº 899, a defesa postulou a decretação da prescrição, com o consequente e imediato arquivamento do processo de Tomada de Contas Especial, 'pois ainda que existam irregularidades no processo, não há que se falar em responsabilização de qualquer pessoa, física ou jurídica'.
Sr. Marcos Ribeiro de Mendonça (peça 94, p. 3-20) 
Assim como na defesa da Fundação Padre Anchieta, sustentou-se que a demora ('letargia') do extinto MinC - materializada na cobrança de documentos após mais de 5 (cinco) anos sem nenhum andamento processual do processo administrativo - configura a inação do Poder Público, na qual se fundamentaria a alegada ocorrência da prescrição, 'inclusive na modalidade intercorrente' (peça 94, p. 9) .
Na mesma linha, fez-se remissão a normas sobre prescrição (Decreto Federal nº 20.910/1932 e Lei nº 9.873/1999) e a outras relacionadas a prazos para prestação de contas de recursos públicos (Lei nº 8.313/1991, IN STN 1/1997, Decreto Federal nº 6.170/2007 e Portaria Interministerial nº 507/2011) , para concluir que, na prestação de contas do Pronac 04-2161, o prazo de análise fora extrapolado 'de forma significativa: mais de 5 (cinco) anos', caracterizando flagrante ofensa ao Princípio da Segurança Jurídica.
A defesa do Sr. Marcos Mendonça alegou que a 'letargia' na análise da prestação de contas teria provocado dificuldades na realização de diligências, por parte do responsável, para obter documentos complementares, sobretudo após a criação da Fundação OSESP, em 2005, para a qual foi encaminhada a documentação relativa àquela orquestra. Mesmo assim, ponderou que os documentos juntados ao processo demonstram a correta aplicação dos valores captados, 'não podendo o Requerente ser responsabilizado'.
Na sequência, foram colacionados julgados do Supremo Tribunal Federal e do Superior Tribunal de Justiça, conferindo-se destaque ao reconhecimento das cortes ao prazo prescricional quinquenal da Lei nº 9.873/1999 e à possibilidade de prescrição da pretensão de ressarcimento do erário, de acordo com a tese firmada no Tema de Repercussão Geral nº 899.
Em conclusão, a defesa postulou o arquivamento do processo, 'não havendo que se invocar as pretensões punitiva e ressarcitória em face do Requerente'.
Análise
Primeiramente, quanto à alegada aplicabilidade da prescrição quinquenal prevista na Lei nº 9.873/1999, importa esclarecer que a referida lei foi editada com vistas ao estabelecimento de prazo prescricional para o exercício da ação punitiva pela Administração Pública Federal, direta e indireta, no exercício do poder de polícia estatal, orientado para apurar infrações à legislação em vigor (art. 1º, caput) .
Por sua vez, a prescrição intercorrente administrativa, prevista no § 1º, do art. 1º, do aludido diploma legal incide no procedimento administrativo paralisado por mais de três anos, pendente de julgamento ou despacho, conforme se extrai de seus termos:
'Art. 1 ° Prescreve em cinco anos a ação punitiva da Administração Pública Federal, direta e indireta, no exercício do poder de polícia, objetivando apurar infração à legislação em vigor, contados da data da prática do ato ou, no caso de infração permanente ou continuada, do dia em que tiver cessado.
§ 1 ° Incide a prescrição no procedimento administrativo paralisado por mais de três anos, pendente de julgamento ou despacho, cujos autos serão arquivados de oficio ou mediante requerimento da parte interessada, sem prejuízo da apuração da responsabilidade funcional decorrente da paralisação, se for o caso.'
A matéria já foi amplamente enfrentada por este Tribunal, consolidando-se jurisprudência no sentido de que esse instituto jurídico não se aplica aos processos de controle externo, uma vez que a atividade de controle exercida pelo TCU, na forma do art. 71 da Constituição Federal, não se enquadra como exercício do poder de polícia do Estado (e.g. Acórdão 5533/2014-TCU-Segunda Câmara, 851/2017 e 1469/2019, ambos do Plenário) .
Noutro prisma, é cediço que a processualística aplicável aos processos de controle externo regula-se pela Lei 8.443/1992, norma especial que não contempla as matérias de prescrição ou decadência.
Desse modo, não se reconhece a possibilidade de ocorrência da prescrição intercorrente do § 1º do art. 1º da Lei 9.873/1999, na TCE, uma vez que se trata de matéria afeta ao controle externo, a qual não se confunde com o exercício do poder de polícia. 
Por outro lado, em relação ao Recurso Extraordinário RE 636.886, ao qual aludiram as defesas, o Supremo Tribunal Federal fixou a tese, com repercussão geral, reconhecendo que 'é prescritível a pretensão de ressarcimento ao erário fundada em decisão de Tribunal de Contas' (Tema 899) . Em que pese o questionamento acerca da abrangência da tese ali firmada, no sentido de que essa se circunscreveria apenas ao processo de execução da condenação imposta pelo TCU (ou seja, inaplicável à pretensão de ressarcimento exercida no processo 'conhecimento' da TCE) , verifica-se que o STF, por meio de decisões prolatadas pelas suas duas turmas, tem decidido de forma reiterada que se aplica o prazo prescricional de 5 anos previsto na Lei 9.873/1999 às pretensões sancionatória e ressarcitória a cargo do Tribunal de Contas da União.
Seja por aplicação direta ou por analogia, a orientação sufragada é no sentido de que o prazo de 5 anos é compatível com a tese de que a ação e a execução prescrevem no mesmo prazo (Súmula 150 do STF) , bem como com o fato de que a Lei 9.873/1999 - que regulamenta o exercício de ação punitiva pela Administração Pública Federal, direta e indireta - regeria integralmente a prescrição no âmbito do TCU. Quanto a este último aspecto, o Ministro Luís Roberto Barroso, no voto exarado no julgamento do MS 32.201, embora tenha advertido que a atuação do TCU, em sua acepção clássica, não se qualifica como exercício do poder de polícia, ressaltou que a Lei 9.873/1999 assumiria vocação regulatória geral da prescrição do exercício da competência sancionadora da Administração Pública, sendo sua disciplina aplicável a qualquer ação punitiva da Administração Pública Federal, exceto àquelas esferas em que exista regulamentação específica. Ademais, em virtude da autonomia científica do Direito Administrativo, não haveria razão plausível para suprimir a omissão da Lei Orgânica do Tribunal de Contas da União, no tocante ao estabelecimento de um prazo prescricional próprio, valendo-se das normas de direito civil, e não das de direito administrativo.
	Eis algumas ementas que evidenciam o entendimento predominante do STF:
'Ementa: AGRAVO REGIMENTAL EM MANDADO DE SEGURANÇA. TOMADA DE CONTAS ESPECIAL. TRIBUNAL DE CONTAS DA UNIÃO. CONDENAÇÃO A RESSARCIMENTO AO ERÁRIO. PRESCRIÇÃO. MARCO INTERRUPTIVO. ART. 2°, II, DA LEI 9.873/1999. ATO INEQUÍVOCO DE APURAÇÃO DO FATO. DISCUSSÃO. DIREITO LÍQUIDO E CERTO. DEMONSTRAÇÃO. INOCORRÊNCIA. SUBSISTÊNCIA DA DECISÃO AGRAVADA. AGRAVO A QUE SE NEGA PROVIMENTO. I - As razões do agravo regimental são inaptas para desconstituir os fundamentos da decisão agravada, que, por isso, se mantêm hígidos. II - Aplicando-se a regulamentação da Lei 9.873/1999 ao caso concreto, observa-se que a pretensão sancionatória do TCU, em relação aos atos praticados pelo impetrante, levando-se em consideração a ocorrência de 5 causas interruptivas da prescrição, não teria sido fulminada pelo decurso do tempo. III - A pretensão do recorrente, fundada na discussão sobre os fatos apontados como marcos interruptivos da prescrição da pretensão punitiva da Administração Pública, refoge aos estreitos limites do mandamus, ante a ausência de liquidez e certeza do direito pleiteado. IV - Agravo regimental a que se nega provimento.' MS 36067 ED-AgR. Órgão julgador: Segunda Turma. Relator (a) : Min. RICARDO LEWANDOWSKI. Julgamento: 18/10/2019
'Ementa: AGRAVO REGIMENTAL EM RECLAMAÇÃO. TRIBUNAL DE CONTAS DA UNIÃO. TOMADA DE CONTA ESPECIAL. PRESCRIÇÃO DA PRETENSÃO PUNITIVA. RECONHECIDA EM DECISÃO DO SUPREMO TRIBUNAL FEDERAL. PRESCRITIBILIDADE DO RESSARCIMENTO AO ERÁRIO FUNDADA EM DECISÃO DE TRIBUNAL DE CONTAS. AÇÃO DE IMPROBIDADE ADMINISTRATIVA COM PEDIDO DE RESSARCIMENTO JÁ EM CURSO. AGRAVO REGIMENTAL A QUE SE NEGA PROVIMENTO. I - O acórdão do TCU determinou a formação de processo administrativo para avaliarem, efetivamente, a eventual responsabilização do agravado para o ressarcimento do dano ao erário, contrariando, assim, autoridade desta Corte no MS 35.512/DF, uma vez que houve a concessão da segurança para declarar a ocorrência da prescrição da pretensão punitiva do TCU em relação às infrações imputadas a ele, destacando-se que a União poderia perseguir os valores referentes ao ressarcimento dos danos na esfera judicial. II - Agravo regimental a que se nega provimento.' (Rcl 39497 AgR. Órgão julgador: Segunda Turma. Relator (a) : Min. RICARDO LEWANDOWSKI. Julgamento: 10/10/2020) 
'Ementa: MANDADO DE SEGURANÇA. DIREITO ADMINISTRATIVO. TRIBUNAL DE CONTAS DA UNIÃO. SERVIDOR DA SECRETARIA DE SAÚDE DO ESTADO DO ACRE. FISCALIZAÇÃO OMISSA E DEFICIENTE NA EXECUÇÃO DE DOIS CONVÊNIOS FIRMADOS ENTRE A SECRETARIA ESTADUAL E O MINISTÉRIO DA SAÚDE. APLICAÇÃO DE MULTA. ARTS. 28, II, E 58, II, DA LEI 8.443/1992. ART. 268, II, DO REGIMENTO INTERNO DO TCU. PRESCRIÇÃO DA PRETENSÃO SANCIONATÓRIA. OCORRÊNCIA. APLICAÇÃO DA LEI 9.873/1999. PRECEDENTES DESTE STF. MEDIDA LIMINAR DEFERIDA E RATIFICADA NO EXAME DE MÉRITO. SEGURANÇA CONCEDIDA PARA AFASTAR A MULTA APLICADA. 1. A prescrição da pretensão punitiva do TCU é regulada pela Lei 9.873/1999, descabendo a aplicação do prazo decenal previsto na legislação civil (art. 205 do Código Civil) . Ao revés, incide o prazo quinquenal previsto na Lei 9.873/1999 (MS 32201, Rel. Min. Roberto Barroso, PRIMEIRA TURMA, DJe 7/8/2017; MS 35.512-AgR, Rel. Min. Ricardo Lewandowski, SEGUNDA TURMA, DJe 21/6/2019) . 2. In casu, na linha do parecer apresentado pelo Ministério Público Federal e da decisão liminar de minha lavra, é inequívoca a superação do prazo prescricional quinquenal. Os ilícitos apontados pela Corte de Contas ocorreram em julho de 2006, tendo o processo de auditoria sido instaurado em 9/10/2006. A ordem de citação do responsável para a audiência, por sua vez, ocorreu em 25/6/2007. Entretanto, a decisão condenatória recorrível foi exarada somente em 31/5/2016, data da prolação do Acórdão 3513/2016-TCU-Primeira Câmara. 3. Ex positis, CONCEDO A SEGURANÇA unicamente para afastar a sanção de multa aplicada ao impetrante, nos autos da Tomada de Contas Processo 023.288/2006-0, máxime da ocorrência de prescrição da pretensão punitiva do Tribunal de Contas da União.' MS 35940. (Órgão julgador: Primeira Turma. Relator (a) : Min. LUIZ FUX. Julgamento: 16/06/2020) .
Essa orientação também foi seguida nas seguintes decisões monocráticas: MS 36.127-MC/DF e MS 35.940-MC/DF, Rel. Min. Luiz Fux; MS 35.294, MS 35.539/DF e MS 35.971-TP/DF, Rel. Min. Marco Aurélio; MS 34.256 MC/DF, MS 36.054-MC e MS 36.067-MC/DF, Rel. Min. Ricardo Lewandowski.
O Supremo Tribunal Federal tem se pronunciado no sentido de reconhecer não só a aplicação da prescrição quinquenal com fulcro na interpretação da Lei 9.873/1999, mas também a incidência dos marcos interruptivos do prazo prescricional consignados na referida lei, tantas vezes quanto presentes os suportes fáticos (MS 32201, Relator: Min. Roberto Barroso) .
Entendimento que também foi adotado nas seguintes decisões monocráticas: MS 36.054, MS 34.256-MC, MS 35.512 e MS 36.067-MC, todos de relatoria do Min. Ricardo Lewandowski; MS 35.294, MS 35.539 e MS 35.971-TP, todos de relatoria do Min. Marco Aurélio; MS 32.201, Rel. Min. Roberto Barroso, e MS 36.127-MC e MS 35.940-MC, Min. Luiz Fux.
Em relação ao termo inicial da contagem do prazo prescricional, o caput do art. 1º da Lei 9.873/1999 oferece solução que não destoa do modelo adotado pelo TCU no incidente de uniformização de jurisprudência, em que se examinou a prescrição da pretensão punitiva, nos termos do Acórdão 1441/2016-TCU-Plenário (Rel. Min. Benjamin Zymler) , com a adição da particularidade de explicitar o caso de infrações permanentes ou continuadas:
a) Regra geral: 'data da prática do ato' (o que equivale a 'ocorrência da irregularidade sancionada') ;
b) Regra especial: 'no caso de infração permanente ou continuada, do dia em que tiver cessado'.
A Lei 9.873/1999, no art. 2º, estabelece as causas interruptivas da prescrição punitiva, consoante abaixo transcrito, já na redação conferida pela Lei 11.941/2009:
Art. 2º Interrompe-se a prescrição da ação punitiva:
I - pela notificação ou citação do indiciado ou acusado, inclusive por meio de edital;
II - por qualquer ato inequívoco, que importe apuração do fato;
III - pela decisão condenatória recorrível.
IV - por qualquer ato inequívoco que importe em manifestação expressa de tentativa de solução conciliatória no âmbito interno da administração pública federal.
O quadro a seguir indica alguns eventos processuais, ocorridos no curso de uma TCE (fase interna e externa) - instaurada em razão de irregularidades na aplicação de recursos da União transferidos a entes subnacionais - que poderiam ser enquadrados nas causas de interrupção da prescrição acima apontadas, sem prejuízo, é claro, de outras ocorrências fáticas elegíveis como marco interruptivo, a depender da forma de proceder de cada entidade ou órgão tomador de contas.
	I - pela notificação ou citação do indiciado ou acusado, inclusive por meio de edital;
	 (i) notificação no âmbito do procedimento administrativo de ressarcimento previamente à instauração da TCE;
 (ii) notificação efetuada pelo órgão tomador de contas acerca da instauração da TCE;
 (iii) citação efetuada pelo TCU.
*Data da ciência da notificação ou citação pelos responsáveis ou de publicação do edital no DOU.

	II - por qualquer ato inequívoco, que importe apuração do fato;
* procedimento que evidencie a apuração dos fatos irregulares, com o objetivo quantificar o dano e identificar possíveis responsáveis.
	 (i) relatório de sindicância ou PAD;
 (ii) relatório de apuração de irregularidades referente ao processo administrativo prévio à instauração da TCE;
 (iii) relatórios de fiscalização, pareceres, despachos, informações e memorandos relacionados à apuração dos fatos irregulares;
 (iv) relatório do tomador de contas;
 (v) relatório do controle interno; 
 (vi) termo de instauração ou designação de instauração da TCE;
 (vii) autuação da TCE no TCU; entre outras causas.
*Há quem inclua nesse grupo diligências que comprovam providências do responsável sobre as irregularidades investigadas.

	III - pela decisão condenatória recorrível.
	 (i) Verifica-se apenas no âmbito do TCU com a data da prolação do acórdão condenatório recorrível.

	IV - por qualquer ato inequívoco que importe em manifestação expressa de tentativa de solução conciliatória no âmbito interno da administração pública federal.
	 (i) pedido de parcelamento;
 (ii) pagamento parcial do débito;
 (iii) qualquer manifestação do responsável que demonstre claramente a sua intenção de recolher o débito.

Bem se vê, portanto, que haveria uma multiplicidade de causas de interrupção da prescrição, conforme se depreende do art. 2º da Lei 9.873/1999. Tal exegese encontra respaldo em precedentes do STF, a exemplo do que se decidiu no julgamento do MS 36067 (Rel. Min. Ricardo Lewandowski) , com destaque para trecho do voto em que o Relator reconhece cinco causas de interrupção da prescrição, in verbis:
' (...) Assim, faz-se necessário levar em consideração que, apesar de os fatos objeto da apuração conduzida pela Corte de Contas remontarem aos anos de 1999 e 2000, período no qual o impetrante era Secretário de Saúde municipal, o Tribunal de Contas da União deu prosseguimento à tomada de contas especial por ter constatado a ocorrência de 5 causas interruptivas da prescrição, a saber: a) relatório de auditoria em conjunto realizada pelo Denasus e pela Secretaria Federal de Controle, lavrado em 06/07/2001, sendo este, certamente, um ato inequívoco que importou a apuração do fato (art. 2º, II, da Lei n. 9.873/1999) ; b) instauração de Tomada de Contas Especial pelo FNS, ocorrida em 05/10/2005, sendo este também, certamente, um ato inequívoco que importou a apuração do fato (art. 2º, II, da Lei n. 9.873/1999) ; c) a autuação da presente Tomada de Contas Especial no âmbito do Tribunal de Contas da União, ocorrida em 12/08/2008, sendo este também, certamente, um ato inequívoco que importou a apuração do fato (art. 2º, II, da Lei n. 9.873/1999) ; d) o ato que ordenou a citação do responsável, ora impetrante, ocorrida em 12/07/2010 (art. 2º, I, da Lei n. 9.873/1999) ; e e) o exercício do poder punitivo ocorrido em 20/06/2012, data da prolação do Acórdão 1563/2012-TCU-Plenário (art. 2º, III, da Lei n. 9.873/1999) .'
No caso concreto, tendo como parâmetro a tese firmada pelo STF, no RE 636.886, no sentido de que ambas pretensões do TCU (sancionatória e ressarcitória) se sujeitam ao prazo prescricional de 5 anos previsto na Lei 9.873/1999, e considerando, ainda, o sistema prescricional descrito na citada lei, inclusive as causas de suspensão e de interrupção da prescrição, tem-se os seguintes eventos processuais:
	a) Termo inicial da contagem do prazo (data da ocorrência da irregularidade) : 31/4/2005 - dia imediatamente posterior ao vencimento do prazo para prestação de contas, até quando era possível ao responsável comprovar a execução total do projeto;
	b) Notificação acerca da ausência de documentos na prestação de contas final, por meio da Carta de Cobrança de Documentos nº 912/CGPC/DIC/SEFIC-MinC, de 23/3/2011  (peça 17) ;
	c) Emissão do Relatório de Execução - PASSIVO/G03/SEFIC/MinC (peça 44) , que concluiu pela aprovação da prestação de contas com ressalvas e proporcionalmente ao valor captado - 15/10/2013;
	d) Parecer Financeiro (peça 45) , com sugestão de reprovação da prestação de contas pelo valor de R$ 277.817,79 - 27/1/2016;
	e) Reprovação da prestação de contas do Pronac 04-2161, pelo titular da Sefic, determinando a instauração da Tomada de Contas Especial (peça 46, p. 3) , com base no Laudo Final sobre a Prestação de Contas nº 055/2017/G03/PASSIVO/SEFIC/MinC (peça 46, p. 1-2) - 9/2/2017;
	f) Recebimento do Ofício nº 84/2017 (peça 52) , comunicando a reprovação da prestação de contas, conforme AR à peça 53 -  12/4/2017;
	g) Emissão do Relatório de TCE nº 2538/2018 (peça 60) , no qual o tomador de contas concluiu que o prejuízo importaria no valor original de R$ 277.817,79, imputando a responsabilidade à Fundação Padre Anchieta - Centro Paulista Rádio e TV Educativas, e ao Sr. Marcos Ribeiro de Mendonca, na condição de dirigente - 20/4/2020;
	h) Instauração do processo no TCU - 30/4/2020;
	i) Ato que ordenou a citação do responsável (peça 71) - 10/5/2021.
Analisando-se a data da prática do ato irregular, em 31/4/2005, verifica-se que, efetivamente, teriam transcorrido mais 5 (cinco) anos entre o dia seguinte ao vencimento do prazo final para a prestação de contas (data da irregularidade) e a primeira notificação.
Não obstante o fato amoldar-se à hipótese interruptiva do art. 2º, inciso II, da Lei 9.873/1999, cabe registrar que o caso tratado no RE 636.886 (tema 899 da repercussão geral) diz respeito à fase de execução judicial de deliberação do Tribunal de Contas, tanto assim que, para deslindá-lo, foi necessária a aplicação da Lei 6.830/1980 (Lei de Execuções Fiscais) , diploma legal evidentemente inaplicável à fase que antecede a formação do título executivo extrajudicial do TCU, caracterizada pela atuação do órgão de controle externo até a prolação do acórdão.
Veja-se que foram opostos embargos declaratórios contra a referida decisão do STF, os quais foram rejeitados pela maioria da Suprema Corte (Plenário, Sessão Virtual de 13.8.2021 a 20.8.2021) , confirmando, portanto, a abrangência da deliberação prolatada na fixação do tema 899, razão por que se deve adotar a orientação prevalente no TCU, no sentido de que a matéria ali tratada alcançaria tão somente a fase judicial de cobrança do título extrajudicial, não atingindo os processos de controle externo, mantendo-se, desse modo,  a interpretação adotada pela Suprema Corte, em 2008, no Mandado de Segurança - MS 26.210, oportunidade em que foi definida a tese da imprescritibilidade das ações de ressarcimento ao erário:
'A suspensão pelo STF das demandas nas quais esteja em questão a prescritibilidade da pretensão de ressarcimento ao erário com base em decisão de tribunal de contas (RE 636.886/STF) alcança tão somente a fase judicial de cobrança do título extrajudicial, não atingindo os processos de controle externo em trâmite. Até julgamento definitivo em contrário pelo STF, permanece o entendimento do TCU acerca da imprescritibilidade das pretensões de ressarcimento decorrentes de tomadas de contas especiais.' (Acórdão 1267/2019-TCU-Plenário, Relator: Min. AROLDO CEDRAZ) 
'A suspensão pelo STF das demandas nas quais esteja em questão a prescritibilidade da pretensão de ressarcimento ao erário com base em decisão de tribunal de contas (RE 636.886/STF) alcança tão somente a fase judicial de cobrança do título extrajudicial, não atingindo os processos de controle externo em trâmite. Até julgamento definitivo em contrário pelo STF, permanecem imprescritíveis as pretensões de ressarcimento decorrentes de tomadas de contas especiais.' (Acórdão 7930/2018-TCU-Segunda Câmara, Relatora: Min. ANA ARRAES) .
Por outro lado, especificamente quanto à prescrição da pretensão punitiva, verifica-se que o Acórdão 1441/2016-TCU-Plenário, Relator Ministro Benjamin Zymler, que uniformizou a jurisprudência sobre essa questão, subordinou tal prescrição ao prazo geral indicado no art. 205, do Código Civil, que é de dez anos, contado da data de ocorrência da irregularidade sancionada, nos termos do art. 189, do Código Civil, sendo este prazo interrompido pelo ato que ordenar a citação, a audiência ou a oitiva do responsável.
No caso em exame, verifica-se a ocorrência da prescrição da pretensão punitiva do TCU, uma vez que a irregularidade sancionada ocorreu em 31/4/2005 e o ato de ordenação da citação ocorreu em 10/5/2021.
Portanto, diferentemente do entendimento esposado pelos defendentes, não se configurou a prescrição em relação ao ressarcimento dos danos ao erário, mas tão somente em relação à competência sancionatória deste Tribunal, devendo a preliminar suscitada ser parcialmente acolhida.
Do mérito 
Violação ao Princípio da Anterioridade da Lei e da Reserva Legal
Fundação Padre Anchieta (peça 93, p. 6-29) 
Conquanto não tenha constituído tópico específico sob esse título, a defesa iniciou suas alegações quanto ao mérito apontando deficiências na fundamentação da irregularidade imputada aos responsáveis, pela instrução inicial (peça 69) , na qual foram indicadas violações aos seguintes dispositivos, dentre outros: 'art. 10 da Portaria MinC nº 01/2013; art. 15 da Portaria MinC Nº 01/2017; art. 6º, III, da Portaria nº 86/2014; art. 7º, parágrafo 2º, do Decreto nº 5761/2006'.
Acerca das normas mencionadas, pontuou que todas foram editadas posteriormente à aprovação do Pronac 04-2161, o que, no seu entender, configura violação aos princípios constitucionais da Anterioridade da Lei e da Reserva Legal (art. 5º, incisos XXXIX e XL) . Nessa linha, concluiu que 'o enquadramento da conduta apontada deve ser revisto, sob pena de nulidade do processo administrativo'.
Sr. Marcos Ribeiro de Mendonça (peça 94, p. 21-26) 
Na mesma linha das alegações da Fundação Padre Anchieta, a defesa do Sr. Marcos Mendonça acresceu o fato de que as notas fiscais teriam sido exigidas pelo MinC 6 (seis) anos após a realização da turnê, embora não houvesse 'na normatização qualquer exigência para apresentação das notas fiscais/recibos de determinadas despesas, somente sendo exigíveis tais comprovantes a partir da Instrução Normativa nº 2, de 23 de abril de 2019'.
Análise
De início, impõe-se reconhecer a ocorrência de erro material na indicação das Instruções Normativas MinC nos 1/2013 e 1/2017, equivocadamente nominadas como portarias, na proposta de encaminhamento da instrução inicial (peça 69, p. 6 e 7) .
Não obstante, o fato não constituiu em qualquer prejuízo à higidez do processo, de molde a ensejar sua nulidade, tal como aventado pelas defesas. 
Com efeito, ao indicar as normas infringidas pelos responsáveis, na proposta de encaminhamento que fundamentou a citação realizada, a instrução não se restringiu àquelas normas apontadas pela defesa como inadequadas (art. 10 da Portaria MinC nº 01/2013; art. 15 da Portaria MinC Nº 01/2017; art. 6º, inciso III, da Portaria nº 86/2014; e art. 7º, parágrafo 2º, do Decreto nº 5761/2006) , também fazendo expressa menção aos seguintes dispositivos: art. 37, caput, c/c o art. 70 da Constituição Federal; art. 93 do Decreto-lei nº 200/1967; art. 66 do Decreto nº 93.872/1986; art. 22 da IN STN nº 1/1997; art. 40 da Portaria nº 46/1998; e art. 29 da Lei nº 8.313/1991.
Todos esses dispositivos, independentemente de sua hierarquia ou grau de concretude, prestam-se a embasar validamente, sob o prisma jurídico, a irregularidade definida como 'não comprovação da regular aplicação de parte dos recursos captados com amparo no Pronac 04-2161, em virtude da apresentação de comprovantes de despesas inidôneos'. Para além disso, o encaminhamento proposto foi expressamente fundamentado nos seguintes termos:
'23.1.1. Fundamentação para o encaminhamento: 
23.1.1.1. A conduta do administrador que apresenta a prestação de contas em forma incompleta configura violação ao princípio do dever de prestar contas, notadamente quanto à necessidade de apresentar documentação capaz de comprovar a regular aplicação dos recursos federais repassados. A prestação de contas incompleta também representa uma violação de normas e princípios constitucionais e legais fundamentais, a exemplo dos da legalidade, moralidade e publicidade, ensejando, pela gravidade que alberga, punição ao responsável pelo ato faltoso. 
23.1.1.2. No caso concreto, a empresa proponente do Pronac 04-2161 apresentou comprovantes inidôneos para comprovar a regular aplicação de despesas, no valor histórico de R$ 277.817,79 (itens 20 e 21 supra) .'
Portanto, a responsabilização da Fundação Padre Anchieta e do Sr. Marcos Mendonça não careceu de quaisquer fundamentos fáticos ou jurídicos que pudessem invalidar as citações realizadas.
Assim, manifesta-se por que seja rejeitada a alegação ora analisada.
Na sequência, apresentam-se as alegações relacionadas especificamente aos apontamentos do parecer financeiro à peça 45 dos autos, que seguem analisadas individual ou conjuntamente, conforme o caso. Importa registrar que, apesar de na defesa do Sr. Marcos Mendonça não constarem tópicos específicos acerca dos pontos a seguir, no bojo das alegações foram apresentados os argumentos pertinentes, conforme indicado.
- Ausência de nota ou cupom fiscal 
Fundação Padre Anchieta (peça 93, p. 35-40) 
Sr. Marcos Ribeiro de Mendonça (peça 94, p. 26-27) 
Em suma, nesse tópico as defesas alegaram que teriam sido indevidas as exigências de comprovação de despesas relacionadas a viagens (refeições, lavanderia e ligações) mediante notas ou cupons fiscais, por falta de normativos que as previssem à época. Segundo alegado, tal exigência teria advindo apenas com a IN nº 2, de 23/4/2019. 
Nessa linha, reportando-se à IN STN nº 1/1997 (art. 30) , afirmaram que, segundo a norma vigente à época da prestação de contas, a comprovação de despesas não se daria apenas por notas ou cupons fiscais, sendo admitidos também outros documentos comprobatórios, dentre os quais os recibos 'os quais foram apresentados na prestação de contas (peças 22 a 38) .'
Essa argumentação foi entremeada com o reprisamento da tese de que a Fundação teria sido prejudicada com o atraso verificado na fase interna da TCE, ainda no extinto MinC, em especial pelo fato de que a prestação de contas fora apresentada no primeiro semestre de 2005 e apenas em março de 2011 teriam sido solicitados os aludidos documentos fiscais, com a reprovação das contas se dando em 2017, sob 'as normas vigentes e as novas interpretações, quando deveria ser avaliada conforme as normas que vigoravam na época'.
Sob esses argumentos, as defesas concluíram que a imputação dirigida à Fundação Padre Anchieta e ao Sr. Marcos Mendonça é nula, pois as normas que a embasaram 'inexistiam na época da execução do projeto e sua prestação de contas. E, nas normas que vigiam no tempo da execução do projeto, não exigiam a comprovação dos documentos apontados como obrigatórios atualmente'.
Análise
Para a adequada compreensão da irregularidade de que se trata, convém reproduzir o excerto a ela correspondente no parecer financeiro à peça 45 (p. 2, item a) :
a. Comprovação inadequada de gastos. Para a comprovação de despesas com refeição, lavanderia e ligações telefônicas de pessoas envolvidas com a turnê, o proponente emitiu recibos simples nos quais consta a valor total pago para cada profissional para custeio dessas despesas. Documentos como notas fiscais ou cupons fiscais de estabelecimentos que prestem serviço de venda de alimentos ou refeições e de serviços de lavanderia seriam alguns dos documentos aceitos para a comprovação de despesas e não apenas um recibo de repasse de recursos a título de custeio. (GRIFA-SE) 
A partir dos grifos apostos ao texto acima, já é possível entrever que a irregularidade que se imputou aos responsáveis no aludido parecer financeiro, e com a qual se pôs de acordo na instrução inicial desta TCE (peça 69) , difere substancialmente daquela a que se referem as alegações de defesa.
Com efeito, não se está a inadmitir recibos simples como comprovantes de despesas para os serviços de alimentação, lavanderia e telefonia. Embora desejáveis as notas fiscais, tais elementos - os recibos - se prestariam perfeitamente à comprovação das despesas realizadas, desde que discriminados os serviços prestados, os preços unitários, os quantitativos pagos, e o nome do beneficiário. A jurisprudência do TCU, em regra, admite o recibo como elemento idôneo de comprovação de despesas, nas mais diversas circunstâncias (e.g. Acórdão 2342/2008-TCU-Segunda Câmara; 1607/2017 - 1ª Câmara; 2914/2015 - Plenário) .
No caso concreto, o que ocorreu foi a emissão de recibos simples, em favor da OSESP/Fundação Padre Anchieta, por parte dos integrantes da turnê, para 'cobertura de despesas com refeições, lavanderia e ligações telefônicas', sem que tais serviços fossem comprovados por notas ou comprovantes fiscais, ou até mesmo recibos, emitidos pelos efetivos prestadores dos serviços. Vale dizer, as despesas foram comprovadas por meros instrumentos declaratórios, sem qualquer eficácia jurídico-contábil.
À guisa de exemplificação, remete-se aos recibos à peça 24 (p. 3-55) , nos quais fica evidenciada a menção genérica das despesas supostamente 'cobertas' (refeições, lavanderia e ligações telefônicas) pelo valor declarado como recebido, sem qualquer especificação dos respectivos montantes.
Sob essa perspectiva cede toda a argumentação dos defendentes, quanto ao aspecto temporal de incidência normativa sobre o fato. E, embora se reconheça a alongada duração da fase interna da TCE, entende-se que o fato não se presta a afastar as irregularidades examinadas, devendo a alegação em apreço ser rejeitada.
- Falta de vinculação do bilhete de embarque e despesa do hotel com o beneficiário (peça 93, p. 40-42) 
Fundação Padre Anchieta (peça 93, p. 40-42) 
Sr. Marcos Ribeiro de Mendonça (peça 94, p. 27-28) 
A defesa da Padre Anchieta assim colocou a questão:
'Conforme aponta a Equipe Financeira, a Fundação, após a cobrança realizada após 09 (nove) anos da entrega da prestação de contas, enviou apenas uma relação de nomes que recebeu a diária.
Pelo entendimento da Equipe Financeira, analisando as contas segundo as normas vigentes e não as normas que estavam em vigor quando da execução do projeto e sua prestação de contas, não era possível vincular a pessoa que embarcou no voo e a utilização do hotel.'
Acerca do apontamento, alegou tratar-se de 'um preciosismo absurdo', que deve ser 'afastado na Administração Pública'. Em abono a essas afirmativas, fez referência a julgados do TCU, nos quais teriam sido reconhecidas situações de excessivo ou desnecessário 'formalismo', em procedimentos licitatórios.
No caso concreto, alegou que os músicos e integrantes da turnê viajaram em voo fretado e se hospedaram nos hotéis que 'faziam parte da turnê', sendo 'forçoso demais' exigir que a apresentação dos bilhetes de embarque individual, assim como o nome dos beneficiários nas notas fiscais emitidas nos hotéis.
Em conclusão, ponderou que 'todos os manuais' sobre a Lei Rouanet orientavam que na prestação de contas poderiam ser utilizadas notas fiscais ou recibos e que as viagens teriam sido efetivamente realizadas, 'tanto que houve a aprovação técnica por parte do Ministério referente à execução do projeto (turnê) '. 
Todos esses aspectos foram reiterados na defesa do Sr. Marcos Mendonça, na qual se concluiu enfatizando que as notas dos hotéis se encontram juntadas aos autos e 'se alguma pendência não foi solucionada, o que se admite somente para argumentar, a culpa é da Administração', reportando-se ao atraso no exame da prestação de contas pelo extinto MinC. Nesse sentido, se manifestou:
'Há que se convir que pelo enorme lapso de tempo na instauração do presente procedimento muitos documentos foram enviados e extraviados dentro do próprio órgão administrativo, o que deve militar em favor do Recorrente.' (GRIFOS DO ORIGINAL) 
	Análise
Mais uma vez mostra-se conveniente reproduzir o trecho pertinente do parecer financeiro à peça 45 (p. 2 - item a) :
'Nas prestações de contas de diárias solicita-se a comprovação do embarque através do bilhete de embarque e do documento fiscal do hotel em nome do beneficiário. Neste projeto, para fazer essa vinculação - beneficiário da diária com a estada do mesmo local destinado - foi solicitada através da diligência pelo Oficio nº 76/2014 a relação das pessoas que embarcaram no avião fretado e que se hospedaram nos hotéis. Foi enviada apenas uma relação de nome que recebeu a diária. Assim, diante da falta de documentos fiscais para comprovar gastos com alimentação, lavanderia e ligações telefônicas e ainda da impossibilidade de vinculação desses benefícios com os voos realizados, o total pago a título de diária foi glosado.'
Como se pode constatar, não assiste qualquer razão aos defendentes ao alegarem que se trata de 'preciosismo', ou mesmo 'desarrazoada', a exigência de comprovação do embarque no voo fretado e da hospedagem, como requisito de validade da diária.  
Os julgados apresentados pela defesa da Fundação Anchieta (peça 93, p. 41-42) referem-se especificamente a matéria licitatória, não expressando o entendimento do TCU acerca da questão. Ao contrário, no âmbito da jurisprudência da Corte, inúmeras são as deliberações que consagram a obrigatoriedade da apresentação do bilhete aéreo como comprovante indispensável ao pagamento de diárias (e.g. Acórdão 643/2014-TCU-Plenário; 1208/2008 - 1ª Câmara e 1322/2008 - 2ª Câmara) .
Ademais, a se admitir a desnecessidade de comprovação da viagem e estada dos participantes da turnê, mediante elementos concretamente aptos para tal, como o são os bilhetes aéreos e os comprovantes de pagamentos de hotel, estar-se-ia recaindo na mesma situação tratada no tópico anterior, qual seja, acatar a comprovação do pagamento de diárias por ato meramente declaratório (relação contendo o nome dos beneficiários) , desprovido de qualquer eficácia jurídico-contábil.
Por fim, em relação às colocações da defesa do Sr. Marcos Mendonça, no sentido de que as notas fiscais dos hotéis foram apresentadas, faz-se necessário registrar que a despeito de se verificar nos autos a presença desses comprovantes de despesas (peças 23, p. 5-30; 25; 29; 31, p. 1-26; 32, p. 8; 35, p. 16-19, 22-24; 36, p. 1; 37, p. 1 e 22; e 38, p. 10-11) , não é possível correlaciona-los aos recibos de pagamentos de diárias aos músicos (peças 24, p. 3-55; 26; 30; e 33, p. 1-7) , uma vez que os pagamentos correspondentes possivelmente se realizaram em dinheiro, como se pode depreender pela falta de informação a respeito na Relação de Pagamentos (peça 21) , onde constam os nomes dos músicos, e também nos extratos bancários (peça 12) .
Em vista do exposto, propõe-se a rejeição da alegação de defesa examinada.
- Impossibilidade de classificação de serviços 
Fundação Padre Anchieta (peça 93, p. 43) 
Nesse item a defesa se reportou ao apontamento (Impossibilidade de Classificação de Serviços) de que algumas das notas fiscais apresentadas na prestação de contas apresentavam mais de um serviço, porém sem detalhar os respectivos custos, o que teria resultado na parcela do débito no valor de R$ 4.950,00, referente às Notas Fiscais nos 0584 e 0585, emitidas pela empresa Pará Folia - Bis Promoções Ltda..
Mais uma vez, a defesa buscou atribuir a impossibilidade de se adotar as medidas corretivas - no caso a correção das referidas notas fiscais - à 'demora na análise da prestação de contas', no âmbito do extinto MinC. 
Nessa linha, concluiu que, ainda que os valores não tenham sido detalhados nas aludidas notas fiscais, 'não há a menor dúvida de que os serviços descritos foram realizados', de modo que a imputação do débito correlato a esse 'erro formal' consistiria em enriquecimento ilícito da Administração Pública.
- 	Descrição genérica dos serviços prestados 
Fundação Padre Anchieta (peça 93, p. 44) 
Em referência à Nota Fiscal no 1037 e à Fatura 211/160, nas quais não constou a identificação dos serviços pagos, a defesa repisou o argumento de que a demora do MinC, em solicitar as informações necessárias ao saneamento da prestação de contas, resultou na mantença da irregularidade.
Outrossim, reiterou que, com a criação da Fundação OSESP, todos os documentos relacionados àquela fundação teriam sido a ela encaminhados, e que as pessoas que participaram da turnê não mais integravam os quadros da Fundação Padre Anchieta.
- Serviços prestados fora do prazo de execução 
Fundação Padre Anchieta (peça 93, p. 44) 
A defesa apenas informou que os apontamentos nesse sentido já haviam sido saneados, não chegando a constituir irregularidade no parecer financeiro, mas tão somente ressalva, sem qualquer débito associado.
Análise
Como se pode verificar, a defesa nada acresceu em relação às irregularidades apontadas em notas fiscais, relativamente à 'classificação' e à 'descrição' de serviços prestados (itens 83-87) .
O reprisamento da retórica acerca da tardia apreciação da prestação de contas, pelo extinto Ministério da Cultura, não aproveita à Fundação Padre Anchieta, na medida em que o fato não acarretou qualquer prejuízo, notório e comprovado, ao exercício da ampla defesa e do contraditório da responsável, que se instaurou com a citação válida por este Tribunal.
A esse respeito, não seria demasiado ponderar que a transferência do acervo documental daquela fundação para a Fundação OSESP, conforme informado pela própria defesa, não constituiu, em princípio, qualquer empecilho para que fossem feitas gestões minimamente necessárias para a obtenção de documentos comprobatórios dos fatos que se está a tratar.
Assim, manifesta-se pela rejeição das alegações examinadas.
- Infração e sanção administrativa
Sr. Marcos Ribeiro de Mendonça (peça 94, p. 29-31) 
Por fim, louvando-se em excertos doutrinários acerca do que seja a infração e a sanção administrativa, a defesa do Sr. Marcos Mendonça pontua que o presente processo não enfeixa os princípios básicos da legalidade, anterioridade, tipicidade, 'exigência da voluntariedade', proporcionalidade, devido processo legal e motivação, para que se aplique sanção aos responsáveis.
Nessa linha, concluiu:
'Como exaustivamente exposto, mais uma vez salientamos que não havia as obrigações impostas na época da prestação de contas, por meio de legislação obrigacional ao Requerente, estão sendo invocadas leis e instruções normativas que são posteriores a entrega da completa prestação de contas, sendo a mesma cumprida de forma integral, com todos os documentos pertinentes, sendo que o destino que tiveram dentro do órgão administrativo, não pode o Requerente saber o paradeiro.
Vir agora a Administração passados vários anos, sem que o Requerente tenha mais acesso aos documentos nada mais é do que patético, sem sentido, pois o Poder Executivo, também já pré-falado com veemência, demorou em fechar as contas, desrespeitando seus próprios mandamentos legais.'
Análise
Como já dito precedentemente (itens 66-70) , a responsabilização da Fundação Padre Anchieta e do Sr. Marcos Ribeiro de Mendonça não se fundamentou, exclusivamente, em normativos inaplicáveis ao caso tratado, pelas razões alegadas pelas respectivas defesas (art. 10 da 'Portaria' MinC nº 01/2013; art. 15 da 'Portaria' MinC Nº 01/2017; art. 6º, inciso III, da Portaria nº 86/2014; e art. 7º, parágrafo 2º, do Decreto nº 5761/2006) . 
Além dos aludidos fundamentos - os quais se reconhece que devam ser desprezados -, a irregularidade imputada aos responsáveis se arrimou, expressamente, no art. 37, caput, c/c o art. 70 da Constituição Federal, bem como nos seguintes dispositivos: art. 93 do Decreto-lei nº 200/1967; art. 66 do Decreto nº 93.872/1986; art. 22 da IN STN nº 1/1997; art. 40 da Portaria nº 46/1998; e art. 29 da Lei nº 8.313/1991.
Outrossim, na instrução inicial (peça 69) que acompanhou os ofícios citatórios recebidos pela Fundação Padre Anchieta e pelo Sr. Marcos Mendonça (peças 74 e 75) , foram definidos os contornos fáticos da irregularidade, com a devida explicitação das respectivas condutas e o liame causal dessas com o fato irregular, além da culpabilidade dos responsáveis (...) 
Portanto, escoimados os fundamentos que, equivocadamente, foram tidos por violados na instrução inicial (peça 69) , ainda subsistiu consistente embasamento normativo e fático para a citação dos responsáveis, não havendo que se falar em qualquer violação aos princípios da legalidade, da motivação e do devido processo legal, que possa macular esta Tomada de Contas Especial.
Com relação à demora incorrida ainda na fase interna do procedimento, perante o extinto MinC, reitera-se que o fato não acarretou qualquer prejuízo, notório e comprovado, ao exercício da ampla defesa e do contraditório dos responsáveis, que não apenas as alegações em tal sentido (vide item 101) .
A esse respeito, anota-se que o TCU concebe a instauração da dialética processual, com o pleno exercício do contraditório e da ampla defesa, apenas a partir da citação válida do responsável, a qual, por sua vez, possui o condão de suprir eventuais falhas ocorridas na fase interna da TCE. Portanto, as ocorrências tidas por irregulares na fase administrativa do procedimento em nada vinculam este Tribunal, não constituindo qualquer prejuízo processual que não seja alcançado pelo condão sanativo da citação.
Feitas essas considerações, propõe-se a rejeição da alegação examinada.
Pedidos (peça 93, p. 44-46) 
As defesas formularam idênticos pedidos, no seguinte teor:
a) reconheça a prescrição da pretensão punitiva e ressarcitória, extinguindo o processo;
b) determine a devolução do presente processo para a Secretaria de Fomento e Incentivo à Cultura para anular a decisão proferida em 24.02.2017, por vício insanável, ao fundamentar sua decisão em normas que não estavam vigentes na época da execução do projeto e sua respectiva prestação de contas;
c) no mérito, acolha os argumentos aduzidos nesta defesa, em que fica demonstrada a regularidade da execução do projeto e a aplicação correta dos recursos públicos recebidos no Projeto PRONAC 04-2161, como medida de Justiça.
Análise
Com relação às preliminares de prescrição das pretensões ressarcitória e sancionatória a cargo do TCU, a análise empreendida nos itens 41-62 desta instrução demonstrou que a prescrição deve ser reconhecida apenas em relação a essa última, uma vez que, na linha do Acórdão 1441/2016-TCU-Plenário, a irregularidade sancionada ocorreu em 31/4/2005 e o ato de ordenação da citação ocorreu em 10/5/2021.
Quanto à devolução do processo à Secretaria de Fomento e Incentivo à Cultura, na forma pugnada pela defesa, importa esclarecer que o TCU tem por assentado o entendimento no sentido de que a remessa da tomada de contas especial para o Tribunal acarreta, para o Tomador de Contas, a preclusão da faculdade de qualificar os atos e documentos examinados no processo e quantificar o dano respectivo, ressalvada a possibilidade de reanalisar as contas em face de novos elementos dos quais venha a ter ciência após o envio do processo ao Tribunal (Acórdão 808/2016-TCU-Plenário) , o que não ocorreu no caso.
É oportuno assinalar que, uma vez instaurado o processo de controle externo perante o TCU, dá-se início a iter procedimental próprio, regido por sua Lei Orgânica (Lei 8.443/1992) , Regimento Interno e demais normas específicas, não havendo qualquer razão para que seja interrompido o fluxo natural do processo de TCE. A esse respeito, é oportuna a remissão ao entendimento consagrado na Jurisprudência Selecionada do TCU, sob o seguinte enunciado:
'O regular processamento da tomada de contas especial e o consequente exercício da jurisdição, por parte do TCU, não se subordinam ao mérito do feito. Superada a admissibilidade da instauração da tomada de contas especial, impõe-se o deslinde do processo, com o conhecimento dos fatos e do direito material em causa, para, no quadro do devido processo legal, ser proferido o julgamento de mérito, independentemente da existência ou não de débito, da existência ou não de omissão, da existência ou não de atos irregulares que ensejem a reprovação das contas, com ou sem débito.' (Acórdão 4488/2015-TCU-Primeira Câmara) 
No tocante ao mérito, as análises aos respectivos tópicos de alegações resultaram na conclusão de que subsiste a irregularidade imputada aos responsáveis nesta TCE, qual seja, a não comprovação da regular aplicação de parte dos recursos captados com amparo no Pronac 04-2161, em virtude da apresentação de comprovantes de despesas inidôneos. 
CONCLUSÃO
	Em face da análise promovida na seção 'Exame Técnico', verifica-se que as alegações de defesas apresentadas pela Fundação Padre Anchieta - Centro Paulista Rádio e TV Educativas e pelo Sr. Marcos Ribeiro de Mendonca não se prestaram a justificar a ausência de comprovantes de despesas idôneos para a comprovação da regular aplicação dos recursos captados para a execução do Pronac 04-2161, mantendo-se a irregularidade pela qual foram citados.
Não obstante, pode-se verificar a procedência da arguição da preliminar de prescrição punitiva deste Tribunal, não sendo possível, todavia, reconhecê-la em relação ao débito apurado (vide itens 60-62) . 
Quanto ao exame da boa-fé, para fins da análise prevista no § 2º do art. 202 do Regimento Interno/TCU, não há elementos nos autos que permitam reconhecê-la em relação aos responsáveis, sugerindo-se que suas contas sejam julgadas irregulares, com a condenação ao pagamento do débito apurado nos autos, atualizado monetariamente e acrescido de juros de mora, descontado o valor eventualmente recolhido.
PROPOSTA DE ENCAMINHAMENTO
Diante do exposto, submetemos os autos à consideração superior, propondo ao Tribunal:
rejeitar as alegações de defesa apresentadas pelos responsáveis Fundação Padre Anchieta - Centro Paulista Rádio e TV Educativas (CNPJ: 61.914.891/0001-86) e Marcos Ribeiro de Mendonca (CPF: XXX.310.908-XX) ;
julgar irregulares, nos termos dos arts. 1º, inciso I, 16, inciso III, alíneas 'b' e 'c', da Lei 8.443/1992, c/c os arts. 19 e 23, inciso III, da mesma Lei, as contas dos responsáveis Fundação Padre Anchieta - Centro Paulista Rádio e TV Educativas (CNPJ: 61.914.891/0001-86) e Marcos Ribeiro de Mendonca (CPF: XXX.310.908-XX) , condenando-os solidariamente ao pagamento das importâncias a seguir especificadas, atualizadas monetariamente e acrescidas dos juros de mora, calculadas a partir das datas discriminadas até a data da efetiva quitação do débito, fixando-lhes o prazo de quinze dias, para que comprovem, perante o Tribunal, o recolhimento das referidas quantias aos cofres do Fundo Nacional de Cultura, nos termos do art. 23, inciso III, alínea 'a', da citada lei, c/c o art. 214, inciso III, alínea 'a', do Regimento Interno/TCU.  
		Débitos relacionados ao responsável Fundação Padre Anchieta - Centro Paulista Rádio e TV Educativas (CNPJ: 61.914.891/0001-86) em solidariedade com Marcos Ribeiro de Mendonca (CPF: XXX.310.908-XX) :
	Data de ocorrência
	Valor histórico (R$) 

	19/10/2004
	251.700,00

	29/10/2004
	4.950,00

	26/10/2004
	4.950,00

	25/11/2004
	8.000,00

	1º/11/2004
	244,31

	11/10/2004
	7.973,48

Valor atualizado do débito (com juros) em 13/12/2021: R$ 1.308.446,96.
autorizar, desde logo, a cobrança judicial das dívidas, caso não atendidas as notificações, na forma do disposto no art. 28, inciso II, da Lei 8.443/1992;
autorizar também, desde logo, se requerido, com fundamento no art. 26 da Lei 8.443, de 1992, c/c o art. 217, §§ 1º e 2º do Regimento Interno/TCU, o parcelamento da (s) dívida (s) em até 36 parcelas, incidindo, sobre cada parcela, corrigida monetariamente, os correspondentes acréscimos legais, fixando-lhe o prazo de quinze dias, a contar do recebimento da notificação, para comprovar, perante o Tribunal, o recolhimento da primeira parcela, e de trinta dias, a contar da parcela anterior, para comprovar os recolhimentos das demais parcelas, devendo incidir, sobre cada valor mensal, atualizado monetariamente, os juros de mora devidos, no caso do débito, na forma prevista na legislação em vigor, alertando os responsáveis de que a falta de comprovação do recolhimento de qualquer parcela importará o vencimento antecipado do saldo devedor, nos termos do § 2º do art. 217 do Regimento Interno deste Tribunal; 
enviar cópia do Acórdão a ser prolatado à Procuradoria da República no Estado de São Paulo, nos termos do § 3º do art. 16 da Lei 8.443/1992, c/c o § 7º do art. 209 do Regimento Interno/TCU, para adoção das medidas cabíveis; e
enviar cópia do Acórdão que vier a ser proferido à Secretaria Especial da Cultura e aos responsáveis, para ciência;
informar à Procuradoria da República no Estado de São Paulo, à Secretaria Especial da Cultura e aos responsáveis que a presente deliberação, acompanhada do Relatório e do Voto que a fundamenta, está disponível para a consulta no endereço www.tcu.gov.br/acordaos, além de esclarecer que, caso requerido, o TCU poderá fornecer sem custos as correspondentes cópias, de forma impressa; e
informar à Procuradoria da República no Estado de São Paulo que, nos termos do parágrafo único do art. 62 da Resolução TCU 259/2014, os procuradores e membros do Ministério Público credenciados nesta Corte podem acessar os presentes autos de forma eletrônica e automática, ressalvados apenas os casos de eventuais peças classificadas como sigilosas, as quais requerem solicitação formal."
2. 	O Ministério Público junto a este Tribunal, representado neste feito pelo Subprocurador-Geral Paulo Soares Bugarin, concorda com o exame e com o encaminhamento sugerido pela unidade técnica (peça 100) .
3.	Enquanto os autos se encontravam em meu Gabinete, a Fundação Padre Anchieta - Centro Paulista Rádio e TV Educativas apresentou considerações adicionais acerca da prescrição das pretensões punitiva e ressarcitória da Administração.
	É o Relatório.

Flávia Ferraciolli Manso (265654/OAB-SP), Cesar Andre Machado de Morais (415844/OAB-SP) e outros, representando a Fundação Padre Anchieta - Centro Paulista Rádio e TV Educativas; Marcelo de Barros Camargo (70588/OAB-SP), representando Marcos Ribeiro de Mendonça.

Subprocurador-Geral Paulo Soares Bugarin.

TOMADA DE CONTAS ESPECIAL. PROJETO CULTURAL. CAPTAÇÃO DE RECURSOS MEDIANTE INCENTIVO FISCAL DA LEI 8.313/1991 (LEI ROUANET). SUPOSTO PREJUÍZO AO ERÁRIO. SUPERVENIÊNCIA DA RESOLUÇÃO/TCU 344/2022. PRESCRIÇÃO DAS PRETENSÕES PUNITIVA E RESSARCITÓRIA. ARQUIVAMENTO.

TOMADA DE CONTAS ESPECIAL (TCE)

Unidade de Auditoria Especializada em Tomada de Contas Especial (AudTCE).

Trago à apreciação deste Colegiado a Tomada de Contas Especial instaurada pela Secretaria Especial da Cultura contra a Fundação Padre Anchieta - Centro Paulista Rádio e TV Educativas e o seu dirigente, o Sr. Marcos Ribeiro de Mendonca, em razão da não comprovação da regular aplicação dos recursos captados mediante incentivo fiscal da Lei 8.313/1991 (Lei Rouanet) , para a implementação do projeto cultural "Turnê Brasil OSESP 2004" (Pronac 04-2161) .
2.	Para a implementação do projeto, foi autorizada a captação do valor de apoio de R$ 3.017.327,57 (Portaria MinC nº 194, de 14/7/2004, peça 6) , porém apenas 55% desse montante foram captados (R$ 1.661.923,08, conforme peças 7 e 12) . 
3.	O prazo para a execução dos recursos foi estipulado para ocorrer entre 14/07/2004 a 31/03/2005, com prestação de contas em 30/4/2005. 
4.	Conforme visto no Relatório precedente, a então Secretaria de Controle Externo de Tomada de Contas Especial (SecexTCE) , atual Unidade de Auditoria Especializada em Tomada de Contas Especial (AudTCE) , promoveu a citação dos responsáveis em virtude da apresentação de comprovantes de despesas inidôneos.
5.	Devidamente notificados, os responsáveis apresentaram suas alegações de defesa às peças 93 e 94-95, alegando, em especial, a ocorrência da prescrição intercorrente em razão de os pareceres técnico e financeiro terem sido emitidos depois de mais de cinco anos da apresentação da prestação contas. Também argumentaram deficiências na fundamentação da irregularidade a eles imputada e a falta de normativo que exigisse o envio de comprovantes de despesas relacionadas a viagens (refeições, lavanderia, ligações, bem como bilhete de embarque e despesa do hotel vinculada ao beneficiário) .
6.	Ademais, arguiram dificuldades em sanear questionamentos feitos em 2011, tendo em vista o longo tempo transcorrido desde o fim do projeto, em 2005, observando que, apesar de alguns valores não terem sido detalhados nas notas fiscais, foram realizados.
7.	A então SecexTCE examinou as alegações de defesa dos responsáveis, ocasião em que, apesar de verificar e confirmar a alegada incidência da prescrição quinquenal de que trata a Lei 9.873/1999, visto que "efetivamente, teriam transcorrido mais 5 (cinco) anos entre o dia seguinte ao vencimento do prazo final para a prestação de contas (data da irregularidade) e a primeira notificação", adotou a tese da imprescritibilidade do débito (Enunciado 282 da Súmula de Jurisprudência/TCU) e o entendimento da prescrição decenal da pretensão punitiva do TCU constante do Acórdão 1441/2016-TCU-Plenário (relator Ministro Benjamin Zymler e redator Ministro Walton Alencar Rodrigues) , ambos vigentes na ocasião da derradeira instrução destes autos.
8.	Assim, em preliminar, a unidade técnica considerou a ocorrência da prescrição decenal no presente caso (ato ordinatório da citação ocorreu após mais de 16 anos do fato gerador da irregularidade) , afastando eventual aplicação de sanção, e, no mérito, refutou todos os argumentos de defesa apresentados, propondo, dessa forma, a irregularidade das contas dos responsáveis e a condenação solidária de ambos ao pagamento das quantias abaixo indicadas, atualizadas monetariamente e acrescido de juros de mora: 
	Data de ocorrência
	Valor histórico (R$) 

	19/10/2004
	251.700,00

	29/10/2004
	4.950,00

	26/10/2004
	4.950,00

	25/11/2004
	8.000,00

	1º/11/2004
	244,31

	11/10/2004
	7.973,48

9.	O Ministério Público junto ao TCU, representado pelo Subprocurador-Geral Paulo Soares Bugarin, pôs-se de acordo com o encaminhamento sugerido pela Unidade Instrutiva.  
10.	No que se refere à matéria prescricional, cabe anotar desde logo que, na sessão plenária extraordinária de 11/10/2022, este Tribunal proferiu o Acórdão 2285/2022, nos autos do TC-Processo 008.702/2022-5, de relatoria do Ministro Antonio Anastasia, por meio do qual foi aprovada a Resolução/TCU 344/2022, que regulamenta, no âmbito do TCU, a prescrição para o exercício das pretensões punitiva e ressarcitória, observando-se as disposições da Lei 9.873/1999, na forma aplicada pelo Supremo Tribunal Federal, em especial a Ação Direta de Inconstitucionalidade 5509.
11.	 Dessa forma, a novel Resolução/TCU 344/2022 marca a mudança jurisprudencial do TCU para adotar doravante nos processos de controle externo as prescrições principal e  intercorrente de que trata a Lei 9.873/1999, deixando na história jurisprudencial referenciais acerca do entendimento pretérito da Corte de Contas configurados nas teses da imprescritibilidade do dano causado ao erário e da prescrição decenal da pretensão punitiva do TCU, respectivamente fundadas no Enunciado 282 da Súmula de Jurisprudência/TCU e no Acórdão 1441/2016-TCU-Plenário.  
12.	À luz da nova Resolução/TCU 344/2022, cabe verificar se ocorreu ou não a prescrição, consoante arguido pelos responsáveis em sede de alegações de defesa.
13.	Compulsando os autos, observo que a data limite para a apresentação da prestação de contas ocorreu em 30/4/2005, porém, a data da documentação refere-se a sua entrega em 31/3/2005 (peças 8/11) . 
14.	Considerando a data da apresentação da prestação de contas ao órgão competente para a sua análise inicial (art. 4º, inciso II, da Resolução/TCU 344/2022) e a próxima causa interruptiva, constante dos autos, concernente na notificação acerca da ausência de documentos na prestação de contas final, por meio da Carta de Cobrança de Documentos 912/CGPC/DIC/SEFIC-MinC, de 23/3/2011 (peça 17) , pode-se concluir que houve, no presente caso, a prescrição principal (quinquenal) das pretensões ressarcitória e punitiva deste Tribunal. 
15.	Nesse contexto, deixo de examinar os argumentos de mérito apresentados pelos responsáveis em face das irregularidades apontadas na citação, porquanto cabe reconhecer, desde logo, a prescrição quinquenal das pretensões ressarcitória e sancionatória do Tribunal, com o consequente arquivamento deste processo, nos termos do art. 1º, § 1º, da Lei 9.873/1999 c/c os arts. 2º e 11 da Resolução/TCU 344/2022, devendo ainda ser encaminhada cópia da deliberação a ser adotada aos responsáveis arrolados e ao tomador de contas.
	Diante do exposto, manifesto-me por que seja adotada a deliberação que ora submeto a este Colegiado.
TCU, Sala das Sessões, em 28 de março de 2023.
MARCOS BEMQUERER COSTA 
Relator